【裁判字號】    99,消債抗,10
【裁判日期】    990705
【裁判案由】    更生事件之抗告
【裁判全文】
臺灣臺南地方法院民事裁定            99年度消債抗字第10號
抗  告  人  甲○○
上列抗告人因消費者債務清理事件聲請更生，對於中華民國99年
1月29日本院98年度消債更字第459號裁定提起抗告，本院裁定如
下：
    主  文
抗告駁回。
抗告程序費用新臺幣壹仟元由抗告人負擔。
    理  由
一、本件抗告人抗告意旨略以：
  (一)抗告人雖於民國（下同）97年間與最大債權銀行協商，惟當
    初乃銀行告知未達協商將繼續疲勞催收，或謂倘不接受該優
    惠，將回復原來之高利貸，抗告人經此軟硬兼施下不得已僅
    能被迫接受，根本無從考慮是否得以負擔。又債權銀行要求
    之協商條件為每月10,000元，雖當時抗告人之每月薪資為
    24,000元，因抗告人係與配偶鄭世珮一同經營冷飲店生意，
    收入狀況須視生意狀況而定，而生意狀況亦有淡旺季之分，
    旺季時每月收入固可達24,000元，反之，淡季時每月收入有
    時不到20,000元，抗告人生活都有困難了，何以有能力負擔
    如此龐大之協商金額？
  (二)又抗告人每月尚須扶養兩名未成年子女及年邁之母親，並每
    月各給予2,500元、2,500元及2,000 元以資生活，該金額已
    是最低之金額。就抗告人之收入扣除內政部所頒布之每人每
    月最低生活標準9,829 元，明顯不足支應協商要求之金額即
    每月10,000元。難道要殺雞取卵，讓抗告人活活餓死，或抗
    告人一家活活餓死？準此，銀行所要求之協商條件，抗告人
    業已無法負擔。
  (三)再者，原審謂抗告人每月負擔母親邱林保瑛之扶養費應為
    1,000 元者，實不可能。蓋抗告人之弟邱宏仁97年之薪資所
    得為224,768元，其每月薪資僅約18,000 元，且其亦有自己
    之家庭需要扶養，更有甚者，抗告人之父邱治雄尚須幫忙接
    濟其生活，則抗告人之弟何能再與抗告人及抗告人之父共同
    分擔母親之扶養費？另抗告人之妹邱于萱去年新婚，其本身
    亦有家庭需分擔家計，且其現無工作而為待業狀態，當無法
    再與抗告人及抗告人之父共同分擔母親之扶養費。又抗告人
    之母除定期前往西醫、中醫門診治療外，偶有聽聞民間傳統
    療法或特效藥，亦會前往一試，因該療法並無健保給付，往
    往所費不貲，是抗告人之母之扶養費均賴抗告人及抗告人之
    父負擔，每個月申報2,000元實已甚少。
  (四)原裁定明知抗告人符合法定聲請更生之要件，且有心還債，
    惟法院不能持平審認，認抗告人並無不可歸責之事由而毀諾
    ，逕行駁回抗告人之請求，為此，依法提出抗告，狀請廢棄
    原裁定，另為適法之處分等語。
二、按債務人對於金融機構因消費借貸、自用住宅借款、信用卡
    或現金卡契約而負債務，在聲請更生或清算前，應提出債權
    人清冊，以書面向最大債權金融機構請求協商債務清償方案
    並表明共同協商之意旨，消費者債務清理條例第151條第1項
    定有明文。次按債務人與金融機構協商成立者，不得聲請更
    生或清算，但因不可歸責於己之事由，致履行顯有重大困難
    者，不在此限；本條例施行前，債務人依金融主管機關協調
    成立之中華民國銀行公會會員辦理消費金融案件無擔保債務
    協商機制與金融機構成立之協商，準用前項之規定，消費者
    債務清理條例第151條第5項、第6 項分別定有明文。又聲請
    更生或清算不合程式或不備其他要件者，法院應以裁定駁回
    之，但其情形可以補正者，法院應定期間先命補正，復為同
    條例第8 條所明定。消費者債務清理條例之立法目的，依其
    立法理由乃認陷於經濟上困境之消費者若任其於惡性循環之
    債務窘境中自生自滅，其將衍生嚴重之社會問題，致難以維
    持安定之社會經濟秩序，故有予之分別情形依更生或清算之
    程式清理其債務之必要，藉以妥適調整其與各相關債權人等
    間之權利義務關係，以謀求消費者經濟生活之更生機會，從
    而健全社會經濟發展，惟私法上之債之關係，係以當事人間
    之信賴關係為基礎，為社會經濟組織之重要支柱，故當事人
    於以法律行為追求自己之利益之際，亦應顧及對方之利益，
    並考量債權債務在社會上之作用，本於誠實及信用之原則，
    行使其債權及履行其債務，故消費者如已與金融機構協商成
    立，或於本條例施行前已依金融主管機關協調成立之中華民
    國銀行公會會員辦理消費金融案件無擔保債務協商機制與金
    融機構成立協商，因此係經當事人行使程序選擇權所為之債
    務清理契約，債務人理應受該成立之協定所拘束，如無特殊
    情事，其原即應依此協商結果而為誠信履行，惟因慮及有些
    協商於成立之時，或僅考量債權數額之清償而未慮及債務人
    之經濟能力，或債務人於嗣後因經濟情況變更（如清償期間
    收入或收益不如預期）而致依約履行將使其陷於經濟上之困
    境甚或履行不能，故上開條例於此即另開「因不可歸責於己
    之事由，致履行顯有重大困難者」之履行例外以助債務人之
    更生，則已成立協商者不能或不願依約履行而依例外條款復
    聲請更生或清算者，自應就其例外情形嚴予審核，於該當後
    始准之為其所負義務關係之調整，以避免其任意毀諾、濫用
    債務清理程式而藉此善意之立法惡意圖謀減免債務，致使該
    程式陷於道德之危險，並因此使社會之信用緊縮而造成經濟
    之動盪。今抗告人於前既已依債務協商機制與金融機構成立
    協商，依上開說明，其原即應依此協商結果而為誠信履行，
    故其欲援引上開條例條項之例外規定而再聲請更生或清算時
    ，自應就其不依約履行是否具不可歸責於己之事由而致履行
    顯有重大困難之情形嚴為審查以避免道德上之危險。
三、經查：
  (一)抗告人甲○○於97 年7月間曾與最大債權銀行合作金庫商業
    銀行股份有限公司（下稱合作金庫）簽訂前置協商機制協議
    書，合作金庫提出之協商條件為月付10,000元、分165期、0
    利率。惟抗告人於簽立協議後，並未依約繳還各家債權金融
    機構之欠款，屢經通知，抗告人仍未繳款，合作金庫於98年
    9 月10日始依規定向財團法人金融聯合徵信中心及各家債權
    金融機構通知抗告人之前置協商業已毀諾，此有合作金庫98
    年10月15日之民事陳報狀附於原審卷可稽（見嘉義地方法院
    98年度消債更字第137 號卷附於原審卷第139頁、第149頁）
    ，堪信為真實。
  (二)抗告人雖於抗告狀中陳稱：當時抗告人之每月薪資為
    24,000元，因抗告人係與配偶經營冷飲店生意，收入須視生
    意狀況而定，而生意狀況亦有淡旺季之分，旺季時每月收入
    固可達24,000元，淡季時每月收入有時不到20,000元，抗告
    人生活已有困難，何以有能力負擔如此龐大之協商金額；抗
    告人每月尚須扶養兩名未成年子女及年邁之母親，並每月各
    給予2,500元、2,500元及2,000 元以資生活，就抗告人之收
    入扣除必要開支後，明顯不足支應協商要求等語。惟查：
   1、抗告人於向最大債權銀行申請前置協商時，業已自述其每
      月薪資為24,000元，而其每月可還款9,000 元，此有合作
      金庫檢附抗告人之收入切結書附卷可稽（參原審卷第53至
      54頁）。按抗告人於申請前置協商時，就其收入狀況勢必
      已考量自身之還款條件，則抗告人自應受該協商條件之拘
      束。若認該協商成立之清償方案其後有不適當履行之情形
      ，仍應誠實面對債務，再循消費者債務清理條例所定之協
      商機制，誠意向債權人協商謀求更合理之清償方案，而非
      輕率毀諾，逕為聲請更生清理程序。
   2、抗告人自陳其係與其配偶共同經營冷飲店，收入狀況須視
      生意狀況云云。惟衡諸社會上一般經營冷飲店業者，均係
      現金交易，並未開立發票，就其實際收入狀況僅其自身最
      為了解，是其收入狀況甚難藉由稅籍資料予以明確呈現，
      更遑論所得稅等資料係源自稅務機關，須仰賴債務人長期
      誠實申報，始能正確反應其財產所得狀況。雖抗告人曾提
      出其冷飲店之收支明細及匯整表（參本院卷第79至103 頁
      ），惟該等資料僅係抗告人自身所片面製作，自難作為認
      定抗告人每月收入狀況之計算依據。按抗告人於聲請本件
      更生時自陳，其每月收入僅為20,000元，而其每月支出為
      15,000元，何以抗告人仍得清償協商金額達8 期之久（參
      嘉義地方法院卷第12-13頁、第153頁）。再者，就抗告人
      提出之郵局存摺內容所示，以99年1月至4月間為例，抗告
      人平均每月繳交之保險費已高達4,025元（參本院卷第131
      頁）。準此，以抗告人每月收入僅為20,000元，於支出每
      月必要費用15,000 元後，除可正常履約繳款8期外，更可
      按月繳交數千元不等之保險費，顯見抗告人並未據實陳報
      其每月全部收入。故原審以上開切結書所載認定抗告人每
      月收入為24,000元，應較可採，況抗告人於原審中尚無法
      證明其收入有減少之情形存在，今抗告人徒稱其生活有困
      難，而未提出無法負擔協商條件之證明，故抗告人此部分
      之主張，實無可採。
  (三)抗告人另主張：抗告人之弟邱宏仁，其97年之每月薪資約為
    18,000元，除有自己之家庭須扶養外，有時更須抗告人之父
    接濟生活，而抗告人之妹邱于萱亦有家庭須分擔家計，且其
    現無工作，是抗告人之弟、妹當無法再與抗告人及抗告人之
    父共同分擔抗告人之母之扶養費，更遑論抗告人之母除接受
    西醫、中醫之治療外，尚須接受民間傳統療法，致所費不貲
    等語。惟按直系血親卑親屬為第一順位之扶養義務人，而負
    扶養義務者有數人而其親等同一時，應各依其經濟能力，分
    擔義務，民法第1115條第1項第1 款、第3項定有明文。又子
    女扶養父母之義務為法定，不因任何原因而免除，且負扶養
    義務者各依其經濟能力分擔扶養義務。再者，夫妻互負扶養
    之義務，其負扶養義務之順序與直系血親卑親屬同，此為民
    法第1116條之1 所明定。今抗告人尚有弟、妹、父親，而抗
    告人既已負債，自無由抗告人全額負擔扶養費之理。況於原
    審業已就抗告人之母之扶養費定其負擔比例（每月1,000 元
    ），此對抗告人之負擔尚未過重。雖抗告人主張其弟、妹生
    活已有困難，且抗告人之母之扶養費非如法院所定之數額云
    云，惟抗告人之弟、妹是否因生活困難，而無法負擔該筆扶
    養費，此係抗告人之母得對抗告人之弟、妹主張之權利，與
    抗告人自屬無涉，更遑論抗告人應循適當之醫療途徑為其母
    治療，而非偏信民間療法，導致多餘支出。是抗告人此部分
    之主張，亦無可採。
  (四)綜上所述，原審認定抗告人之每月收入為24,000元，扣除債
    務人之必要支出8,000元、扶養費用6,000元（2,500＋2,500
    ＋1,000）後，尚有餘額10,000 元，應足夠履行與債權人成
    立協商之約定，並無違誤。是抗告人主張因不可歸責於己之
    事由，致履行上開協商顯有重大困難之情事，自不足採。
四、基此，抗告人主張協商成立後，有不可歸責於己之事由，致
    履行顯有重大困難乙節，經核俱無理由，其聲請更生自屬無
    據。原審裁定駁回抗告人更生之聲請，並無違誤，抗告意旨
    指摘原裁定不當，求予廢棄另為裁定，為無理由，應予駁回
    。
五、據上論結，本件抗告為無理由，依消費者債務清理條例第15
    條，民事訴訟法第495條之1第1項、第449條第1項、第95 條
    、第78條，裁定如主文。
中    華    民    國    99    年    7     月    5     日
                  民事第三庭審判長    法  官  杭起鶴
                                      法  官  王獻楠
                                      法  官  周素秋
以上正本係照原本作成。
本裁定不得再抗告。
中    華    民    國    99    年    7     月    5     日
                                      書記官  洪浩容

司法院資訊處製作；財團法人民間司法改革基金會備份。
